【裁判字號】    98,台上,6136
【裁判日期】    981022
【裁判案由】    公共危險等罪
【裁判全文】
最高法院刑事判決            九十八年度台上字第六一三六號
上  訴  人  台灣高等法院台中分院檢察署檢察官
上  訴  人
即  被  告  甲○○
選任辯護人  洪毓良律師
上列上訴人等因被告公共危險等罪案件，不服台灣高等法院台中
分院中華民國九十六年六月五日第二審判決（九十五年度交上訴
字第二七一一號，起訴案號：台灣台中地方法院檢察署九十四年
度偵字第二０一０八號），提起上訴，本院判決如下：
    主  文
原判決撤銷，發回台灣高等法院台中分院。
    理  由
一、駕駛動力交通工具肇事逃逸部分：
本件原判決認定上訴人甲○○於民國九十四年十月二十一日晚間
六時許，駕駛東益通運股份有限公司（下稱東益通運公司）所有
之車牌號碼八九九－ＫＡ號曳引車連結車牌號碼八Ｓ－五一號拖
板車（下稱曳引拖板車），沿台中縣清水鎮○○路由北往南方向
行駛，當日晚間六時九分許，途經該路與臨海路交岔路口時，曳
引拖板車右後輪輾壓過因不明原因倒臥在地之被害人蔡玉麗，致
蔡玉麗受有外傷性休克之傷害，當場死亡。甲○○發覺有異狀而
踩煞車，並至臨海路與港埠路南側路口之加油站下車察看，發現
蔡玉麗倒臥在地，蔡玉麗所騎駛之機車亦倒在路旁，甲○○明知
其已肇事，卻未對蔡玉麗進行必要之救護，逕行駕駛曳引拖板車
離去。嗣經警方調閱台中縣清水鎮○○○路與港埠路（即事故現
場前一路口）、臨海路與港埠路口（即事故現場路口）之監視器
畫面，循線查悉等情。因而維持第一審關於論處甲○○駕駛動力
交通工具肇事逃逸罪刑部分之判決，駁回甲○○在第二審之上訴
，固非無見。
惟查：(一)、有罪之判決書，其理由說明與事實記載及卷內證據資
料不相符合，即屬判決理由矛盾，按諸刑事訴訟法第三百七十九
條第十四款後段規定，其判決當然為違背法令。卷附相驗屍體證
明書、驗斷書記載蔡玉麗死亡之時間為十八時十五分（見相驗卷
第二十二頁、第二十八頁），原判決事實欄記載「當日晚間六時
九分許，途經該路與臨海路交岔路口時，上開曳引拖板車右後輪
輾壓過因不明原因倒臥在地之蔡玉麗，致蔡玉麗因而受有外傷性
休克之傷害，當場死亡」（見原判決第一頁第二十行至第二十二
行），足見原判決事實欄就蔡玉麗死亡時間之記載與卷證資料不
盡相符。而甲○○否認肇事，本件事故唯一之在場證人顏秀珍於
警詢、第一審、原審均未證稱蔡玉麗「因不明原因倒臥在地」，
第一審勘驗監視錄影，亦無蔡玉麗「因不明原因倒臥在地」（見
第一審卷第九十六頁至第九十九頁）之紀錄，則原判決事實記載
蔡玉麗「因不明原因倒臥在地」（見原判決第一頁第二十一行）
，亦與卷證資料不合，顯有判決理由矛盾之違法。(二)、甲○○僅
坦承於加油站綁貨物（見原審卷第二十九頁反面），原判決亦援
引顏秀珍所述：「看到曳引拖板車好像有停一下子，然後就直走
港埠路繼續前行」之證言（見原判決第六頁第八行），然原判決
事實欄記載「甲○○發覺有異狀而踩煞車，並至臨海路與港埠路
南側路口之加油站下車察看」（見原判決第六頁第二十一行至第
二十二行）等情，其認定之事實與上開供述不盡相符，有判決理
由矛盾之違法。(三)、原判決事實記載：「曳引拖板車右後輪輾壓
過因不明原因倒臥在地之蔡玉麗，致蔡玉麗因而受有外傷性休克
之傷害，當場死亡。甲○○發覺有異狀而踩煞車」，理由亦說明
：「蔡玉麗機車刮地痕與煞車痕相距不遠，該煞車痕又位在蔡玉
麗遺留之血跡及腦漿上，足見甲○○駕駛曳引拖板車輾壓過蔡玉
麗後，發覺有異狀才踩煞車」（見原判決第六頁第十八行至第二
十一行），然依據卷附道路交通事故現場圖及現場事故照片（見
台中縣警察局清水分局刑案偵查卷（下稱警卷）第三十四頁、第
四十八頁），煞車痕在人行穿越道遺留血跡及腦漿前之長度較長
，之後較短，足見蔡玉麗被輾壓於行人穿越道之際，該曳引拖板
車係在煞車中，輾壓後仍係煞車狀態，則原判決上述事實記載與
理由說明（即係先輾壓過後發覺有異狀才踩煞車等情）與卷證資
料不符，且其認事採證似有違經驗法則。以上或為上訴意旨所指
摘，或為本院得依職權調查之事項，應認原判決此部分有撤銷發
回更審之原因。
二、業務過失致人於死部分：
本件原判決以公訴意旨略以：被告甲○○係東益通運公司司機，
平時以駕駛聯結車載運貨物為業，為從事駕駛業務之人。其於九
十四年十月二十一日下午六時許，駕駛車牌號碼八九九－ＫＡ號
曳引車連結車牌號碼八Ｓ－五一號拖板車，在台中縣清水鎮○○
路，由北往南方向行駛，當日下午六時九分許途經該路與臨海路
交岔路口，應注意車前狀況，及兩車併行之間隔，並隨時採取必
要之安全措施，且依當時情形，並非不能注意，竟疏未注意致與
被害人蔡玉麗所騎乘同方向行駛車牌號碼ＭＱ九－二二六號機車
擦撞，蔡玉麗倒地後遭車輪輾過，因外傷性休克之傷害當場死亡
，因認甲○○此部分涉有刑法第二百七十六條第二項之業務過失
致人於死罪云云。經審理結果，認不能證明甲○○有此犯行，因
而維持第一審諭知甲○○此無罪部分之判決，駁回檢察官在第二
審之上訴，固非無見。
惟查：(一)、審理事實之法院，本乎發現實質的真實之本旨，對於
案內一切與罪名之成否、論罪科刑有關之證據，除認為不必要者
外，均應詳為調查，然後基於調查所得之心證，以為判斷之基礎
，故證據雖已調查，若尚有其他必要部分並未調查，即與證據未
經調查無異，如遽行判決，仍難謂無應於審判期日調查之證據，
而未予調查之違法。依據卷附之道路交通事故現場圖及現場事故
照片，蔡玉麗之機車刮地痕起點距離路口十五點九公尺，曳引拖
板車煞車痕之起點距路口十三點一公尺，兩者相距僅一點六公尺
，呈現略為平行狀，則該曳引拖板車是否未與蔡玉麗或其機車擦
撞，已非無疑。另顏秀珍於九十四年十一月二十一日警詢稱：「
當時我聽到碰一聲，我頭左轉就看到一台機車，滑到我面前，並
見到一台曳引拖板車右後輪輾過一個人」（見警卷第十八頁），
於九十五年四月十九日第一審審理時證稱：「當時燈號要轉換之
際時，我準備左轉，燈號要變換時，曳引拖板車直行先過，我先
讓曳引拖板車先過，曳引拖板車過後，燈號才變換為左轉燈，曳
引拖板車還沒有經過我車子時，我聽到碰一聲。就看到有一輛機
車從我左邊滑行過來，接著我就看到一輛曳引拖板車的右後輪碾
壓過死者的頭部」等語（見第一審卷第五十五頁），足徵依據顏
秀珍所證，自碰一聲，機車滑行至被曳引拖板車右後輪碾壓之過
程，時間緊接，似無其他車輛足以致使蔡玉麗之機車滑行，究竟
實情如何？顏秀珍所述上情，為何為原判決所不採？原審未進一
步詳查、說明，難謂適法。(二)、無罪之判決書，依刑事訴訟法第
三百零八條之規定，應記載其理由；故對於被告被訴之事實，及
其不利之證據資料，如何不足以證明被告犯罪，均應逐一明確詳
述其理由，否則即有判決理由不備之違法。原判決雖說明：「設
置於台中縣清水鎮○○○路與港埠路口監視器於案發當日晚間六
時六分四十五秒至四十六秒拍攝到顏秀珍騎乘機車沿港埠路南下
方向行駛，同日晚間六時八分五十三秒至五十七秒拍攝到甲○○
駕駛曳引拖板車沿港埠路南下方向行駛，同日晚間六時九分一秒
至二秒蔡玉麗騎乘機車沿港埠路南下方向行駛，業經原審勘驗前
揭監視光碟屬實，並有勘驗筆錄在卷可稽，則案發當時顏秀珍、
甲○○、蔡玉麗均沿港埠路南下方向行駛，且三人間之相對位置
為顏秀珍在前、甲○○在中、蔡玉麗在後」（見原判決第九頁第
二十五行至第十頁第四行），然第一審勘驗監視錄影結果為港埠
路與臨海路口前有平交道，十八時八分四秒，火車號誌燈亮，所
有車輛停止（見第一審卷第九十九頁），且證人許裕宏所證稱：
「十八時六分四十秒一輛黃色工程車與顏秀珍所騎乘機車先後在
十八時六分四十一秒、四十五秒通過港埠路與海口南路口，下一
個路口之港埠路與臨海路口前有平交道，黃色工程車經過該路口
時間為十八時九分三十七秒，為何前後相差三分鐘之久，是因為
有火車經過，車子都停在平交道前面」等情，檢察官、甲○○與
辯護人均無意見（見第一審卷第一０三頁），則甲○○所駕駛之
曳引拖板車、顏秀珍與蔡玉麗所騎乘之機車，何者先或後通過海
口南路與港埠路口，已因停等火車號誌燈，而與認定事實無關，
且上開不利甲○○之證據為何不足採，原判決未予說明，有判決
理由不備之違法。(三)、審理事實之法院，對於案內與待證事實有
重要關係，而應依法調查之證據，如未依法調查或雖已調查而未
調查明白，即與證據未經調查無異，如率行判決，其判決當然為
違背法令。證人洪基福於第一審證稱：「肇事車輛煞車痕就在機
車旁，有二清楚煞車痕，是新的，我有摸地上煞車痕痕跡，還是
黑黑的，代表我摸的時候不久，有車子在那個地方煞車，拖板車
後面輪胎有二個輪子，那二條煞車痕是代表二個輪子之煞車痕，
中間有一小條空隙，是同一側之二個輪胎，只有大車才會同側有
二個輪胎」（見第一審卷第九十二頁），且依卷內道路交通事故
現場圖與相片所示之機車刮地痕與肇事車輛之煞車痕起點均在網
狀區內且相近約一點六公尺且略平行而斜向外側車道（見警卷第
三十四頁、第四十七頁），則是否有檢察官所指曳引拖板車欲繞
越同方向在前方內側外車道停等左轉之機車，而向右變換往外側
快車道，且欲變換往外側快車道，俟通過港埠路與臨海路交岔路
口後，能直行進入較為偏靠右方之港埠路，致右側擦撞在外側車
道騎乘重機車之蔡玉麗，造成重機車不穩往右前方倒地，蔡玉麗
倒地約在外側快車道處之行人穿越道上，尚不及起身，瞬間即遭
變換往外側快車道之曳引拖板車右後輪輾壓頭部等處，而當場死
亡之情事，此與甲○○被訴過失犯行成否之判斷，亦有相關，原
審對此未為調查、審認，復未於判決內為必要之說明，其證據調
查職責猶嫌未盡，且屬理由不備。是檢察官上訴意旨，執以指摘
原判決此部分違法，尚非全無理由，應認原判決此部分仍有撤銷
發回更審之原因。
據上論結，應依刑事訴訟法第三百九十七條、第四百零一條，判
決如主文。
中    華    民    國  九十八  年    十    月  二十二  日
                      最高法院刑事第十三庭
                          審判長法官  賴  忠  星
                                法官  呂  丹  玉
                                法官  吳      燦
                                法官  施  俊  堯
                                法官  蔡  名  曜
      本件正本證明與原本無異
                                      書  記  官
中    華    民    國  九十八  年    十    月  二十六  日
                                                Ａ


司法院資訊處製作；財團法人民間司法改革基金會備份。
